【裁判字號】    98,訴,1055
【裁判日期】    980804
【裁判案由】    臺灣地區與大陸地區人民關係條例
【裁判全文】
臺北高等行政法院判決
                                      98年度訴字第1055號
原      告  甲○○
被      告  內政部
代  表  人  丙○○部長）住同.
上列當事人間因臺灣地區與大陸地區人民關係條例事件，原告不
服行政院中華民國98年3月24日院臺訴字第0980082703號訴願決
定，提起行政訴訟，本院判決如下：
    主  文
原告之訴駁回。
訴訟費用由原告負擔。
    事實及理由
一程序事項：
  按行政訴訟法第107條第3項規定：「原告之訴，依其所訴之事
  實，在法律上顯無理由者，行政法院得不經言詞辯論，逕以判
  決駁回之。」本件原告之起訴，依其所訴之事實在法律上顯無
  理由（理由如後說明），爰不經言詞辯論逕為判決。
二事實概要：
  原告為大陸地區人民，於97年7月25日與訴外人即臺灣地區人
  民乙○○在大陸地區結婚，具有臺灣地區人民配偶身分，依據
  臺灣地區與大陸地區人民關係條例第17條第1項前段規定，向
  被告申請進入臺灣地區團聚。經被告審查結果，因原告前婚姻
  之配偶林建宏係乙○○之父親，原告於94年6月28日與前配偶
  林建宏在大陸地區結婚，於97年5月19日離婚，曾具有直系姻
  親關係，原告復與乙○○結婚，違反我國民法第983條第2項之
  強制規定，該婚姻無效，遂作成97年10月22日內授移服南市挺
  字第0970980085號處分書不予許可原告來臺團聚（下稱原處分
  ）。原告不服，向行政院提起訴願，遭決定駁回後，遂向本院
  提起本件行政訴訟。
三本件原告主張：
  (一)原告與訴外人乙○○是在大陸地區結婚。當初結婚時，乙○
    ○已於法院取得「單身公（認）證書」及「與結婚之對象無
    直系血親和三代以內旁系血親關係之公（認）證書」，始至
    大陸地區湖南省長沙市和原告辦理結婚登記。如今財團法人
    海峽交流基金會驗證之結婚公證書及健康檢查合格書公證書
    皆已俱備，被告卻以避免混亂綱常為名，否准原告之申請。
  (二)按兩岸人民結婚及申辦大陸配偶來台應行注意事項及流程之
    注意事項提及，在大陸登記結婚須依大陸地區《婚姻法》規
    定，結婚年齡：男須年滿22周歲，女須年滿20周歲，當事人
    雙方無直系血親及三代以內旁系血親關係，原告和訴外人乙
    ○○已符合上開規定，故已在大陸地區辦理結婚登記。而在
    中華民國辦理結婚登記之注意事項中，僅言及於戶政事務所
    辦理結婚登記時，在台配偶應換發新身分證，應繳具之文件
    有：1.經財團法人海峽交流基金會驗證之結婚公證書。2.大
    陸配偶入出境許可證。3.大陸結婚證。4.在台配偶身分證正
    本。5.戶口名簿。6.在台配偶印章。7.在台配偶照片1張。
    其中並無提及民法任何其他規定，是以在中華民國辦理結婚
    登記，只要將須繳交之文件備齊即可，被告以民法第983條
    第2項之強制規定駁回原告申請，實強人所難。
   (三)原告與訴外人乙○○無意混亂綱常，惟乙○○身體每況愈
     下，有自律神經失調及精神官能性憂鬱症，急需人照顧等
     情。
   (四)聲明求為判決：1.撤銷訴願決定及原處分。2.訴訟費用由
     被告負擔。
四被告則以：
  (一)原告於94年6月28日與前配偶林建宏在大陸地區結婚，於97
    年5月19日離婚，嗣於97年7月25日與林建宏之子乙○○在大
    陸地區結婚，此有戶籍謄本影本可稽。原告與乙○○原具直
    系姻親關係，雖因離婚而消滅，惟為維持我國傳統倫理觀念
    ，避免混亂綱常，民法第983條、第988條明文規定原具直系
    姻親關係者，不得結婚，違反者，結婚無效，是以原告與乙
    ○○結婚無效，不具臺灣配偶身分，原不予許可原告申請來
    臺團聚，核無不可等語，資為抗辯。
  (二)聲明求為判決：1.駁回原告之訴。2.訴訟費用由原告負擔。
五(一)按「大陸地區人民為臺灣地區人民配偶，得依法令申請進入
    臺灣地區團聚」，臺灣地區與大陸地區人民關係條例第17條
    第1項前段固有明文，惟大陸地區人民與臺灣地區人民辦理
    結婚，其結婚方式、要件及效力，同法第52條第1項規定：
    「結婚或兩願離婚之方式及其他要件，依行為地之規定。」
    第53條規定：「夫妻之一方為臺灣地區人民，一方為大陸地
    區人民者，其結婚或離婚之效力，依臺灣地區之法律。」定
    之。苟大陸地區與臺灣地區人民結婚，縱結婚方式、要件等
    合乎法定規定，但如有民法第983條規定：「（第1項）與左
    列親屬，不得結婚︰（第1款）一直系血親及直系姻親。（
    第2款）二旁系血親在六親等以內者。但因收養而成立之四
    親等及六親等旁系血親，輩分相同者，不在此限。（第3款
    ）三旁系姻親在五親等以內，輩分不相同者。（第2項）前
    項直系姻親結婚之限制，於姻親關係消滅後，亦適用之。（
    第3項）第一項直系血親及直系姻親結婚之限制，於因收養
    而成立之直系親屬間，在收養關係終止後，亦適用之。」等
    情事，依照第988條第2款規定：「結婚有下列情形之一者，
    無效：……（第2款）二  違反第九百八十三條規定。」該
    婚姻無效，即無配偶之身分。
  (二)前開事實概要欄所述之原告為大陸地區人民，先於94年6月
    28日與訴外人林建宏在大陸地區結婚，97年5月19日離婚；
    97年7月25日與訴外人乙○○結婚，林建宏與乙○○均為臺
    灣地區人民且有父子直系血親之關係，等情，為兩造所不爭
    ，且林建宏除戶戶籍謄本、乙○○之診斷證明書、97年8月
    25日大陸地區人民入出臺灣地區申請書、原告與林建宏及乙
    ○○結婚公證書、保證書、臺灣地區人民申請大陸地區配偶
    來臺團聚資料表、財團法人海峽交流基金會97年8月25日（
    97 ）南核字第065239號及97年8月25日（97）南核字第0652
    41號以及94年8月11日（94）南核字第052346號證明等影本
    在卷可稽，為可確認之事實。
  (三)被告以原告於94年6月28日與前配偶林建宏在大陸地區結婚
    ，於97年5月19日離婚，嗣於97年7月25日與林建宏之子乙○
    ○在大陸地區結婚，原告與乙○○原具直系姻親關係，雖因
    離婚而消滅，惟為維持我國傳統倫理觀念，避免混亂綱常，
    民法第983條、第988條明文規定原具直系姻親關係者，不得
    結婚，違反者，結婚無效，是以原告與乙○○結婚無效，不
    具臺灣配偶身分，遂以原處分不予許可原告來臺團聚。揆之
    前開說明，原處分認事用法，核無違法，訴願決定予以維持
    ，亦無違法。原告訴請撤銷原處分及訴願決定，因依其所訴
    之事實，如前述判斷，在法律上顯無理由，依行政訴訟法第
    107條第3項規定，爰不經言詞辯論，本院逕以判決駁回之。
六據上論結，本件原告之訴為無理由，依行政訴訟法第107條第3
  項、第98條第1項前段，判決如主文。
中    華    民    國    98    年    8     月    4     日
                    臺北高等行政法院第一庭
                              審判長法  官  王立杰
                                    法  官  劉錫賢
                                    法  官  楊得君
上為正本係照原本作成。
如不服本判決，應於送達後20日內，向本院提出上訴狀並表明上
訴理由，如於本判決宣示後送達前提起上訴者，應於判決送達後
20日內補提上訴理由書（須按他造人數附繕本）。
中    華    民    國    98    年     8    月    4     日
                                    書記官  林玉卿


司法院資訊處製作；財團法人民間司法改革基金會備份。
